【裁判字號】    87,訴,1230
【裁判日期】    900823
【裁判案由】    清償借款
【裁判全文】
臺灣高雄地方法院民事判決  八十七年度訴字第一二三○號
    原      告    乙○○○
    法定代理人    甲○○
右當事人間請求清償借款事件，本院判決如左：
    主      文
被告應給付原告新台幣壹佰貳拾萬元，及自民國八十七年七月九日起清償日止，按年
息百分之五計算之利息。
原告其餘之訴及該部分假執行之聲請均駁回。
訴訟費用由被告負擔。
本判決於原告以新台幣肆拾元為被告供擔保後，得假執行；但被告如於假執行程序實
施前，以新台幣壹佰貳拾萬元為原告供擔保，得免為假執行。
    事      實      及      理      由
一、本件原告主張訴外人即證人黃宇民分別於民國八十五年四月二十二日前幾天，及
    八十五年四月二十二日當日，以被告擬向中國石油股份有限公司高雄煉油總廠承
    攬工程需押標金為由，用被告之名義分別向原告借款新台幣（下同）六十萬元，
    合計一百二十萬元，第一次所借之六十萬元原告以現金交付予黃宇民，另一次之
    六十萬元，原告則委託訴外人即原告小嬸胡淑蘭，以其名義申請付款人為台灣銀
    行之六十萬元支票交予黃宇民，而於同年五月九日由黃宇民交予原告以被告為發
    票人，發票日分別為八十五年八月一日及同年九月一日，面額均為六十萬元之支
    票二紙，詎屆期提示均未獲付款。經查，黃宇民向原告借款時，係擔任被告公司
    之經理人，依公司法第八條第二項規定：「公司之經理人．．．在執行職務範圍
    內，亦為公司負責人。」故黃宇民自屬有權代表公司向原告借款，亦即黃宇民之
    行為即是被告公司之行為；縱認黃宇民並無代表被告公司對外為法律行為之權限
    ，然黃宇民當時既為被告之經理，依民法第五百五十三條第一項規定，其本有為
    被告公司管理事務，及為被告公司簽名之權利，故黃宇民對外本有代理被告為法
    律行為之權，從而黃宇民向原告以被告名義向原告借款之行為，依民法第一百零
    三條第一項規定，效力自及於被告；又退一步言之，縱認黃宇民無代理權限，然
    依民法第一百六十九條有關表見代理之規定，被告既簽發上開二紙本票並交予黃
    宇民，當時黃宇民與被告公司當時之法定代理人王集齡係屬男女朋友關係，公司
    對外事務均由黃宇民負責處理，且黃宇民對外均表示其為被告公司之經理，有關
    被告公司向中國石油股份有限公司高雄煉油總廠承攬工程之事宜亦均係由黃宇民
    負責處理，被告既知悉上開情事，亦從未為反對之表示，綜上所述，被告對於原
    告自應負表現代理之授權人責任，職是依消費借貸法律關係提起本件訴訟等語。
    並聲明：(一)被告應給付原告一百二十萬元，及自八十五年九月一日起至清償日止
    ，按年息百分之五計算之遲延利息；(二)訴訟費用由被告負擔；(三)願供擔保，請准
    予宣告假執行。
二、被告則以：被告否認原告主張訴外人黃宇民有以被告名義向原告借款一百二十萬
    元乙事；且訴外人黃宇民並非被告公司之經理或總經理，此觀被告公司登記資料
    ，未載明黃宇民為經理乙職可資足證，至黃宇民身分証職業欄所載經理一職，應
    係黃宇民利用於被告公司任職之便，偽開在職証明書並持向該管戶政機關申請為
    戶籍之登記，是黃宇民既非被告公司之經理，其縱有原告所稱之借款行為，尚難
    認係被告公司之代表；又按民法第五百五十三條第一項固規定，經理人有為商號
    簽名之權利，但依同條第三項規定，其經理僅限於管理事務之一部者，當亦僅就
    其管理之事務部分，有簽名之權，亦即經理人所為行為，效力及於商業主人者，
    限於該商號營業上之事務為限，而借款行為並非被告公司營業上之事務，自難認
    黃宇民之借款行為及於被告；再者黃宇民交予原告票號0000000、000
    0000號，面額均為六十萬元之被告公司支票，經被告向大眾銀行博愛分行查
    詢結果，票號00000000號支票係於八十五年四月廿二日始領用，000
    0000號支票係同年五月八日始領用，故上開二紙支票於八十五年四月廿二日
    時根本尚未領用，亦即在借款當時黃宇民並未持有被告公司支票，並將之交付予
    原告，尚難認有何表見代理之外觀；另依原告所稱就其貸與之六十萬元現金及六
    十萬元支票係交付予黃宇民而非被告，故系爭消費借貸既未經交付，亦不生效力
    ；況本件借款係由黃宇民出面向原告為之，借款金額及利息亦均由黃宇民與原告
    約定，而利息部分原告亦自承係由黃宇民支付，足悉系爭消費借貸關係即應成立
    於黃宇民與原告之間，而非存於兩造之間，準此原告請求被告返還上開借款及遲
    延利息，即難認有理由等語，並聲明：(一)原告之訴駁回；(二)訴訟費用由原告負擔
    ；(三)如受不利之判決，被告願供擔保請准宣告免為假執行（按：被告誤植為「請
    准宣告假執行」）。
三、原告主張證人黃宇民分別於八十五年四月二十二日前幾天，及同月二十二日當日
    ，以被告擬向中國石油股份有限公司高雄煉油總廠承攬工程需押標金為由，用被
    告名義向原告各借款六十萬元，合計一百二十萬元，第一次所借之六十萬元原告
    以現金交付予黃宇民，另一次之六十萬元，原告則委託訴外人即原告小嬸胡淑蘭
    ，以其名義申請付款人為台灣銀行之六十萬元支票交予黃宇民等情，業據證人黃
    宇民證述：「是旭利（成）公司標中油桶裝柏油運輸押標金，要我向人借，我向
    乙○○○借．．」、「（問：利息多少？）一分」、「（問：向乙○○○借，是
    你交給公司？）有，有負責人王集齡，在公司交的，是白天接近七午時交的」等
    語（見本院八十七年七月七日言詞辯論筆錄），另證人即原告之小嬸胡淑蘭亦證
    述：「八十五年四月二十二日在我家，她拿六十萬元給我，請我去銀行開台支，
    抬頭寫中國石油公司煉油總廠」等語（見本院八十七年九月一日言詞辯論筆錄）
    等語，復有卷存兩造所不爭執之臺灣銀行本行支票申請書代收入傳票在卷可稽，
    堪認原告主張之事實為實在，被告空言否認，並無可採。
四、原告主張證人黃宇民為被告公司經理乙事，業據黃宇民於臺灣高雄方法院檢察署
    八十七年度偵字第二一六六四號被訴偽造文書案中陳述：「（問八十四年九月間
    在告訴人公司任何職？）經理」等語（見上開八十七年度偵字第二一六六四號偵
    查卷【下稱：第二一六六四號偵查卷】第三十四頁背面）；且有上開第二一六六
    四號偵查卷第八十八頁之「服務證明書」分別記載之「服務單位：旭利成交通事
    業有限公司」、「職稱：經理」、「服務年資：自八十四年五月一日」可稽；又
    黃宇民曾在被告公司任職及對上開「服務證明書」上之被告公司印文之真正，為
    被告所不爭執，而上開服務證明書之文字，經與第二一六六四號偵查卷第三十六
    頁檢察官當庭命黃宇民書寫其姓名、阿拉伯數字及國字數字，於筆劃、筆順相互
    核對，顯非出自黃宇民之筆跡，故尚難認該服務證明書為黃宇民所偽造；又依第
    二一六六四號偵查卷第五十一頁之被告公司章程第十一條記載：「本公司得設總
    經理一人，經理若干人‧‧‧」等語；再參諸黃宇民與被告公司前負責人王集齡
    原係男女朋友關係，亦為王集齡所是認（見第二一六六四號偵查卷第三十九頁）
    ，是原被告公司負責人王集齡，由其男友即黃宇民擔任公司經理，核與常情並無
    不符，故原告上開主張應可信為實在，被告抗辯上開服務證明書係黃宇民利用職
    務之便所盜蓋被告公司印章而偽造，並舉證人莊筠婷於第二一六六四號偵查卷中
    證述被告公司只有董事長與職員，而否認黃宇民為被告公司經理云云，顯無足採
    。再者，公司法第四百零二條第一項固規定：「公司經理人之委任、解任、調動
    ，應於到職或離職後十五日內，將左列事項，向主管機關申請登記：一、經理人
    之姓名、職稱、住所或居所。二、經理人是否股東或董事。三、經理人到職或離
    職年、月、日。」，然公司設立登記後，有應登記之事項而不登記，僅不能以其
    事項對抗第三人而已，非謂未登記之事項不生效力，從而被告抗辯黃宇民之為被
    告公司經理，並未登記，自難認黃宇民為公司法之經理云云，自無可採。
五、按公司之經理人，在執行職務範圍內，亦為公司負責人，公司法第八條第二項定
    有明文，又所謂「執行職務範圍內」，基於保護交易安全之考量，係以行為外觀
    作標準，凡客觀上係以執行職務之形式而做的行為即屬之，並以公司登記之營業
    項目之行為為限，凡為利營業項目之達成而與營業項目相牽連或依其他情事可認
    有此權限之行為者亦屬之。經查，依卷存被告變更登記事項卡「所營事業」欄，
    有「汽車貨運業」之營業項目，而被告確有承攬中國石油股份有限公司「外銷桶
    裝柏油及機油運輸工作」，亦有中國石油股份有限公司工作合約存於臺灣高雄方
    法院檢察署八十八年度偵續字第九十六號偽造文書卷（下稱：第九十六號偵查卷
    ）第一百頁以下可稽，復為兩造所不爭執，又黃宇民既為被告公司之經理，業如
    上開所述，是黃宇民以被告為承攬中國石油股份有限公司「外銷桶裝柏油及機油
    運輸工作」為由，而向原告借貸「押標金」之行為，從行為外觀上觀之，係為利
    營業項目之達成而與營業項目相牽連之行為，依上開說明，應屬執行職務範圍內
    之行為，故依公司法第八條第二項規定，被告公司經理黃宇民於本件消費借貸行
    為，即為被告公司之負責人，自得代表被告公司與原告為上開消費借貸行為，亦
    即被告公司經理黃宇民代表被告以被告名義所為上開消費借貸及收受原告交付之
    上開現金、支票之行為，即屬被告之行為，兩造間上開消費借貸法律關係，自屬
    有效成立。從而被告抗辯借款行為並非被告公司營業上之事務，自難認黃宇民之
    借款行為及於被告，且原告所稱就其貸與之六十萬元現金及六十萬元支票係交付
    予黃宇民而非被告，故系爭消費借貸既未經交付，亦不生效力云云，即無可採。
六、另依被告提出而為原告所不爭執，可信為真實之上開「外銷桶裝柏油及機油運輸
    工作」投標須知第九條固載「押標金：(一)新台幣六十萬元」等語，然依存於第九
    十六號偵查卷第一一五頁即上開運輸合約未頁，上載「本案承包商用定期存款單
    及押標金作為履約保證」等語，而被告確於八十五年四月二十五日提出票號FF0
    000000號俗稱台支支票一紙作為押標金，另提出日期為八十五年五月六日
    之中央信託局楠梓分局之定期存款單，此有存於第九十六號偵查卷之定期存單、
    開標紀錄（見該卷第一一六、一二一頁）可證外、另有中國中國石油股份有限公
    司高雄煉油廠八十七年八月十四日工業字第C八七○八一六八八號函、臺灣銀行
    左營分行八十七年九月二日、９、２銀左營字第三二五五號函附支票影本在卷
    可稽，此二者合計為一百二十萬元，正與黃宇民以被告名義向原告所借之金額相
    符，而「履約保證金」、「押標金」二者性質固有不同，然以社會通常之知識，
    均認係因該承攬上開工作而支付予中國石油股份有限公司擔保，而未再加以區別
    均予以稱之為「押標金」或「履約保證金」，故被告僅執投標須知載明「押標金
    六十萬元」而未將「履約保證金」計入，即謂與原告借貸之一百二十萬元不符，
    進而否認兩造間消費借貸存在云云，並無可採。
七、按借用人應於約定期限內，返還與借用物種類、品質、數量相同之物，未定返還
    期限者，借用人得隨時返還，貸與人亦得定一個月以上之相當期限，催告返還，
    民法第四百七十八條定有明文。經查，依原告之主張可知本件借款並未定有清償
    期限，是依民法第四百七十八條規定，貸與人得定一個月以上之相當期限催告返
    還，惟所謂貸與人得定一個月以上之相當期限催告返還，非謂貸與人之催告必須
    定有期限，祇須貸與人有催告之事實，而催告後已逾一個月以上之相當期限者，
    即認借用人有返還借用物之責，其經債權人起訴者與催告有同一之效力，民法第
    二百二十九條、最高法院著有七十年台上字第二○一一號判例、最高法院七十三
    年台抗字第四一三號判例可參。本件原告至訴訟終結前並未主張其於提起本件訴
    訟之前曾有其他催告被告清償借款之行為，是本件遲延利息應自起訴狀繕本送達
    被告翌日即八十七年六月九日（本件起訴狀繕本於八十七年六月八日送達予被告
    ，有送達證書在卷可稽）後一個月即同年七月九日起，被告始負遲延履行責任，
    故原告請求以八十五年九月一日為利息起算日，於法尚屬無據。從而原告依消費
    借貸法律關係請求被告一百二十萬元，及自八十七年七月九日起清償日止，按年
    息百分之五計算之遲延利息，亦有理由，應予准許；逾此部分，即無理由應予駁
    回。
八、兩造陳明願供擔保，聲請宣告假執行或免為假執行，經核原告勝訴部分，合於法
    律規定，爰分別酌定相當之擔保金額宣告之；原告其餘假執行之聲請，因訴之駁
    回而失所依據，不予准許。
九、本件判決之基礎已臻明確，兩造其餘攻擊防禦方法及舉證，核與判決無影響，爰
    不一一論述，附此敘明。
十、結論：原告之訴一部有理由、一部無理由，依民事訴訟法第七十九條但書、第三
    百九十條第二項、第三百九十二條，判決如主文。
中      華      民      國    九十      年      八      月    二十三    日
                              臺灣高雄地方法院民事第二庭
~B法      官  曾吉雄
右為正本係照原本作成。
如不服本判決，應於送達後廿日內，向本院提出上訴狀並表明上訴理由，如於本
判決宣示後送達前提起上訴者，應於判決送達後十日內補提上訴理由書（須附繕本）。
中      華      民      國    九十      年      八      月    二十三    日
~B法院書記官  林國龍


司法院資訊處製作；財團法人民間司法改革基金會備份。
